【裁判字號】    99,再易,1
【裁判日期】    990304
【裁判案由】    履行契約
【裁判全文】
臺灣宜蘭地方法院民事判決               99年度再易字第1號
再審原告    甲○○
再審被告    乙○○
上列當事人間請求履行契約事件，再審原告對於本院民國98年11
月30日98年度簡上字第14號確定判決提起再審之訴，本院判決如
下：
    主  文
再審之訴駁回。
再審訴訟費用新台幣參仟捌佰壹拾元由再審原告負擔。
    理  由
一、按再審之訴顯無再審理由者，法院得不經言詞辯論，逕以判
    決駁回。民事訴訟法第502條第2項定有明文。所謂顯無再審
    理由，係指針對再審原告所主張之再審原因，無須另經調查
    辯論，即可判定其不足以動搖原確定判決所為判斷結果而言
    。次按民事訴訟法第496條第1項第13款規定：當事人發現未
    經斟酌之證物或得使用該證物者。但以如經斟酌可受較有利
    益之判決者為限。所謂當事人發現未經斟酌之證物，係指前
    訴訟程序事實審之言詞辯論終結前已存在之證物，因當事人
    不知有此，致未經斟酌，現始知之者而言（最高法院32年上
    字第1247號著有判例）。倘當事人早知有此證物得使用而不
    使用，即無所謂發見，自不得以之為再審理由（最高法院87
    年度台上字第1160號判決意旨參照）。是事實審言詞辯論終
    結前未存在之證物，或已存在並能使用而不提出，或已提出
    之證物，均不得據為本款之再審理由。又關於如經斟酌可受
    較有利益之判決者，係指該項證物如經斟酌，原判決將為較
    有利而不致為如此之論斷者而言；若縱經斟酌亦不足影響原
    判決之內容，或原判決曾於理由中說明其為不必要之證據者
    ，均與本款規定要件不符。
二、本件再審原告提起再審意旨略以：原確定判決係以再審原告
    未告知再審被告關於茱麗亞教學機構（下稱系爭補習班），
    於民國96年7月20日之再審原告經營期間，經宜蘭縣政府辦
    理宜蘭縣短期補習班公共安全聯合稽查，有「其他情形：未
    立案」、「處理情形：限期整頓改善（一個月）、停止招生
    」之情形，而認再審原告就此告知義務之事項未予以告知再
    審被告，有詐欺之情形。然再審被告於97年6月12日發存證
    信函（下稱系爭證物）表示後悔此項買賣時，並不知系爭補
    習班曾於96年7月20日經稽查一事，故與再審被告毀約之理
    由並無直接關係，亦不影響再審被告受讓與否之決定。再審
    被告於系爭證物並未表示因96年7月20日稽查一事而主張再
    審原告詐欺，僅以系爭補習班未立案為由，欲撤銷所訂之契
    約。但再審原告於立約前已告知未立案之事實，且讓再審被
    告於立約前1個月進駐系爭補習班，以便瞭解系爭補習班業
    務及情況，所以再審被告早知系爭補習班未立案之風險，此
    一重要訊息及重要性之告知，大於96年7月20日經稽查一事
    之告知，再審原告既坦白告知未立案之狀況，顯無隱瞞或詐
    欺之情形可言。況系爭補習班雖於96年7月20日經宜蘭縣政
    府教育局稽查並限期1個月內改善，至97年5月22日與再審被
    告簽訂讓渡契約近1年期間，再審原告仍繼續營業且經營期
    間並無再經宜蘭縣政府教育局處罰之情事，所以96年7月經
    稽查一事，實不屬於當時在簽訂契約時，負有應告知義務事
    項。再審被告既已願意承受未立案之風險，則再審原告未告
    知96年7月曾受稽查一事之再審被告所承受之風險，並未大
    於再審被告願意承受未立案之風險，所以再審原告並無詐欺
    之行為及事實。因96年7月再審原告經稽查一事，並未造成
    再審被告立約經營後之損害或財產損失，是96年7月再審原
    告經營期間教育局稽查一事，實不影響再審被告於契約簽訂
    後經營系爭補習班之權利，亦難謂此事項屬於契約簽訂時，
    需要告知之事項，所以再審原告並無詐欺之情形。今既發現
    上述新證據即系爭證物，爰依民事訴訟法第496條第1項第13
    款提起再審之訴等語。並聲明：（一）原確定判決廢棄。（
    二）再審及前審訴訟費用均由再審被告負擔。
三、再審被告則以：系爭證物是告知撤銷契約之意思表示，再審
    被告於系爭證物內已表明係向宜蘭縣政府教育局查詢後，方
    寄出存證信函。再審原告雖有告知未立案之事實，但於締約
    時並未誠實告知未立案之風險、曾於96年7 月經縣府稽查及
    未立案而已受立即停業通知乙事等重大訊息，致再審被告受
    有未立案之風險如下述：（1）隨時遭受要求立即停業且不
    可一邊辦理立案、一邊營業。（2）消防安檢已自96年1月1
    日起未做至簽約日。（3）自始未告知騎樓違建乙事。（4）
    對學、孩童公共責任。基上述原因，再審原告故意隱瞞、欺
    騙重大情事，故屬詐欺。因此再審被告請求撤銷契約。又再
    審原告雖一再表示已告知再審被告系爭補習班未立案；然當
    初卻告知再審被告於申請合法立案程序時，只需填寫文件送
    出，並可一邊營業一邊立案。再審原告身為補教業負責人，
    豈會不知在申請立案時，需先停業才可做申請立案？由上述
    顯見再審原告利用他人無知而使其蒙受損失。再審原告不應
    以系爭證物作為發現新證據之理由，進而對確定判決要求再
    審之訴，因系爭證物於本件第一審時即已經存在等語，資為
    抗辯。並聲明：再審之訴駁回。
四、本件再審原告雖主張再審被告於97年6月12日寄發存證信函
    即系爭證物表示撤銷契約時，並不知該補習班於96年7月20
    日曾經稽查一事，故再審原告就此事項縱未為告知，亦與再
    審被告毀約理由無直接關係，亦不影響再審被告決定受讓系
    爭補習班與否，故主張系爭證物屬於未經斟酌、如經斟酌應
    可受較有利之判決為由，依民事訴訟法第496條第1項第13款
    規定提起再審之訴云云。惟查：系爭證物早經再審被告於原
    第一審審理時即曾向本院羅東簡易庭提出作為證據資料（見
    原第一審卷第23至25頁），屬於事實審言詞辯論終結前已提
    出並經法院斟酌之證物，核與前述屬於未經斟酌證物之要件
    不符。故再審原告主張原確定判決有民事訴訟法第496條第1
    項第13款之再審事由云云，洵屬無據，委無足採。
五、從而，本件再審原告主張之事實，並無民事訴訟法第496 條
    第1 項第13款所規定之情形，其指摘原確定判決不當，求予
    廢棄改判云云，顯無理由，爰依同法第502條第2項規定，不
    經言詞辯論，逕予判決駁回。
六、據上論結，本件再審原告之訴為無理由，依民事訴訟法第50
    2條第2項、第78條。
中    華    民    國    99    年     3     月    4    日
                  臺灣宜蘭地方法院民事庭
                      審判長    張軒豪
                      法  官    蔡仁昭
                      法  官    林俊廷
正本係照原本作成
不得上訴
中    華    民    國    99    年     3     月    8    日
                      書記官  許麗汝

司法院資訊處製作；財團法人民間司法改革基金會備份。
